臺北高等行政法院判決
　　　　　　　　　　　　　　　　　　 96年度訴字第00729號
　　　　　　　　　　　　　　　.
原　　　告　甲○○
訴訟代理人　楊祺雄　律師（兼送達代收人）
　　　　　　劉法正　律師
複　代理人　張東揚　律師
被　　　告　經濟部智慧財產局
代　表　人　蔡練生（局長）住同上
訴訟代理人　丙○○
　　　　　　丁○○
參　加　人　乙○○
上列當事人間因新型專利舉發事件，原告不服經濟部中華民國95
年12月22日經訴字第09506184680號訴願決定，提起行政訴訟，
經本院命參加人獨立參加訴訟，本院判決如下：
　　主  文
原告之訴駁回。
訴訟費用由原告負擔。
    事  實
一、事實概要：
    參加人乙○○前於民國（下同）89年2月3日以「棘動工具（
    一）」（下稱系爭案）向被告申請新型專利，經被告編為第
    00000000號審查，准予專利並於公告期滿後，發給新型第19
    5412號專利證書。參加人復於92年5月27日另案舉發案（N01
    ）審查中提出申請專利範圍更正本，經被告准予更正並公告
    ，嗣原告以其違反核准時專利法第98條第1項第1、2款及第2
    項之規定，不符新型專利要件，對之提起舉發。案經被告審
    查，於95年4月11日（95）智專三（三）05025字第09520266
    290號專利舉發審定書為「舉發不成立」之處分。原告不服
    ，提起訴願，經遭駁回，遂提起行政訴訟。
二、兩造聲明：
  (一)原告聲明：
    1.原處分與原訴願決定均撤銷。
    2.被告就第00000000號「棘動工具（一）」新型專利案，應
      作成「舉發成立，撤銷專利權」之處分。
    3.訴訟費用由被告負擔。
  (二)被告聲明：
    1.駁回原告之訴。
    2.訴訟費用由原告負擔。
  (三)參加人未於言詞辯論期日到場，亦未以書狀作何聲明、陳述
    。
三、兩造之爭點：系爭案是否有違核准審定時專利法第98條第1
    項第1、2款及第2項之規定，不符新型專利要件，而應予以
    撤銷專利權？
  (一)原告主張之理由：
  1.被告及原決定機關以未界定在請求項中的技術內容，認定
      系爭案具有進步性，所為處分及決定有未依專利法及「專
      利審查基準」審查之違法：
    依據被告89年10月出版之「專利審查基準」第2-3-1頁、
      第2-3-11頁及第2-3-12頁所載內容，可知新型之保護及利
      用，係透過公開記載有新型技術內容之說明書，及具有正
      確明示申請專利範圍之專利權證書來達成，其中申請專利
      範圍中「記載申請專利發明（含新型）之構成之必要技術
      內容、特點」之請求項，稱為「獨立項」，獨立項乃作為
      專利性之判斷、專利權之效力、專利權之放棄、異議、依
      職權撤銷、舉發等劃分的基本單位。
    基於獨立項為專利法之判斷及專利權之效力劃分的基本單
      位，因此被告於「專利審查基準」第2-2-16頁至第2-2-19
      頁亦述明「在判斷一新型之進步性時，應以申請專利範圍
      各項請求項所載新型為判斷依據」，當申請專利範圍記載
      明確時，即無依創作說明、圖式或者界定在其他請求項中
      之技術特徵另為解釋之餘地。換言之，以未界定在新型請
      求項中之技術內容來論究該請求項之進步性時，不僅比對
      基準偏差，亦理應有未依專利法及「專利審查基準」審查
      之違法。此外，根據請求項區別說（the doctrine of cl
      aim differentiation ），在解讀保護範圍時，範圍較窄
      之依附請求項中的界定內容不能被納入較廣之請求項一併
      考慮，因此，在解讀獨立項範圍時，理所當然地不應將其
      依附項之定義內容併入作為限制。參酌「專利審查基準」
      第2-3-16頁中所載明「附屬項之記載內容，必須包含其所
      引用之請求項全部技術內容在內，然後對其中之技術內容
      ，作進一步敘明其所引用之請求項目外之技術特點。」，
      「附屬項所記載之新型，為含有其所引用之獨立項或附屬
      項新型的全部技術內容在內，且附屬項與獨立項新型為同
      一範疇之新型，所以附屬項應與獨立項獲得同一待遇」。
      由以上「專利審查基準」之說明亦足資證明，被告在審查
      發明或新型專利之專利要件時，對於附屬項一向之定位，
      以及所遵循「附屬項定義係為獨立項以外（即不包含在獨
      立項內）之技術特徵」原則。
    請參閱系爭案申請專利範圍第1項，其是界定一種「棘動
      工具」，包含有扳手本體（10）、換向開關（50）、頂掣
      裝置（60）、卡掣件（40）及棘動件（20），分析系爭案
      第1項獨立項之界定明確得知，該獨立項並未記載下列限
      制條件：(1)扳手本體（10）之第三容置部（15）是呈盲孔
      （即半鏤空）或貫孔。(2)扳手本體（10）之第一容置部（
      13）與第三容置部（15 ）及第二容置部（14）是以銑刀
      銑製而成。(3)換向開關（50）、頂掣裝置（60）、卡掣件
      （40）及棘動件（20）之細部組成。換言之，在論究系爭
      案第1項獨立請求項之新穎性、進步性時，若將審查方向
      擺放在第三容置部（15）是否為盲孔或貫孔，各容置部是
      以何種方式成型，及換向開關（50）、頂掣裝置（60）、
      卡掣件（40）及棘動件（20）的細部組成，不僅審查方向
      偏差，同有未依專利法及「專利審查基準」審查之違法。
    原決定指稱「系爭案申請專利範圍第1項之換向開關（50
      ）、頂掣裝置（60）及卡掣件（40）等與引證案1之卡制
      裝置（30）等構造不同，亦無法由引證案1輕易思及轉換
      而得」，惟詳閱系爭案申請專利範圍第1項，其僅界定換
      向開關（50）、頂掣裝置（60）、卡掣件（40）的安裝位
      置、動作，但未界定其細部組成，前述元件之細部組成乃
      於附屬請求項界定，亦即，依系爭案第1項獨立請求項之
      文字界定，引證案1之卡制裝置（30）確實已具備等同之
      連動塊（33）、定位塊（31）的凸柱（312）與彈簧（32
      ）、定位塊（31），原決定機關未對系爭案第1項獨立請
      求項之換向開關（50）、頂掣裝置（60）、卡掣件（40）
      與引證案1之卡制裝置（30）的等同構件進行比較，即直
      接做出二者構造不同之決定，除了有理由不完備之違法外
      ，原處分及原決定認定引證案1不具證據力之理由，亦違
      反「在判斷一新型之進步性時，應以申請專利範圍各項請
      求項所載新型為判斷依據」之準則，同時未遵循「附屬項
      定義係為獨立項以外（即不包含在獨立項內）之技術特徵
      」原則。
    原決定指稱「引證案1頭部須設成型孔（17）而使階級孔
      （16）由本體（10）側端鑽孔形成，本體（10）鍛造成型
      時形成貫穿本體頂底兩側面之概呈三角形之穿孔（15），
      系爭案申請專利範圍第1項其扳手本體（10）結構強度較
      佳，加工簡易，有功效增進。」審認上述原決定理由，已
      不當地將非屬系爭案第1項獨立請求項之技術特徵（即第
      三容置部15呈盲孔、各容置部以銑刀銑製而成）列為比對
      條件，上述決定理由亦違反「在判斷一新型之進步性時，
      應以申請專利範圍各項請求項所載新型為判斷依據」之準
      則。
    系爭案申請專利範圍第13項，其是界定一種「棘動工具之
      扳手本體（10），該扳手本體（10）其一端設有一頭部（
      11），另一端則形成有一柄部（12），其中頭部（11）內
      形成第一容置部（13），而柄部（12）設有第三容置部（
      15），於第一、三容置部（13）、（15）間則設有弧形之
      第二容置部（14），其中第二容置部（14）與第三容置部
      （15）之間形成一連接部位（16），不需另外加工打通第
      二容置部（14）及第三容置部（15），該連接部位（16）
      係使柄部（12）及頭部（11）並非全部鏤空相連，可增加
      頭部（11）與柄部（12）間之結構強度。」分析系爭案第
      13項獨立項之界定明確得知，該獨立項並未記載下列限制
      條件：(1)第三容置部（15）是呈盲孔（即半鏤空）或貫孔
      。(2)第一容置部（13）與第三容置部（15）及第二容置部
      （14）是以銑刀銑製而成。換言之，在論究系爭案第13項
      獨立請求項之新穎性、進步性時，若將審查方向擺放在第
      三容置部15是否為盲孔或貫孔，以及各容置部是以何種方
      式成型，不僅審查方向偏差，亦有未依專利法及「專利審
      查基準」審查之違法。
    原決定機關在針對系爭案申請專利範圍第13項與引證案1
      加上公告第289994號專利案的組合進行比較時，是以「引
      證案1階級孔（16）並無法由銑刀旋轉銑製」為由，審認
      系爭案申請專利範圍第13項與引證1之結構特徵不同，惟
      所謂的「銑製加工」並未界定在系爭案第13項請求項，原
      決定機關將銑製加工方式列為比對內容，不僅審查方向偏
      差，亦違反「在判斷一新型之進步性時，應以申請專利範
      圍各項請求項所載新型為判斷依據」之判斷準則。再由系
      爭案核准當時專利法第97條之規定可知，所謂的「新型」
      係對物品之形狀、構造或裝置之創作或改良，亦即，新型
      專利之標的應限於物品之形狀、構造或裝置，舉凡有關物
      品的製造方法、使用方法、處理方法或物品之特定用途之
      方法等，均非屬新型專利標的之法意，亦詳載於89年10月
      出版「專利審查基準」第2-1-1 頁。惟系爭案為新型專利
      ，但原決定機關在比對系爭案與引證案1異同時，卻將非
      屬新型申請標的之「銑刀旋轉銑製」納入比對範圍，該項
      決定理由亦難謂與系爭案核准當時專利法第97條及「專利
      審查基準」之法意符合。
    基於原決定機關將許多未界定在第1及第13項獨立項之技
      術內容納入比對之範圍，並據此作成決定之理由，確有未
      依專利法及「專利審查基準」審查之違法，殊堪認定。
    2.被告及原決定機關咸以各別的證據與系爭案比對異同所作
      成之處分及決定，亦有未依「專利審查基準」審查之違法
      ：
    依據被告89年10月出版「專利審查基準」第2-2-16頁至第
      2-2-18頁所載內容，可知判斷是否能輕易完成時，(1)准予
      將二件或二件以上不同文獻之全部內容或其各該文獻之部
      分內容、或同一文獻之各不同部分內容相互組合；(2)准予
      先前技術（prior art）之各片斷部相互組合。換言之，
      在判斷新型之進步性時，若將各相關證據拆解，並逐一比
      對各證據與新型請求項間之異同，即有未依「專利審查基
      準」審查之違法。
    依「專利審查基準」對於新型進步性之法意說明可知，原
      決定書對本案之決定難稱適法。詳言之，針對原告主張引
      證案1與公告第289994號專利案之銑製技術相結合，可以
      證明系爭案申請專利範圍第13項不具進步性此一爭點而言
      ：被告及原決定機關是以「引證案1之階級孔（16）並無
      法由銑刀旋轉銑製，及系爭案申請專利範圍第13項之第二
      容置部為弧形並無法由引證案1之階級孔（16）與公告第
      289994號專利案第一至第三容置部由銑刀旋轉銑製組合而
      得」為由，審認引證案1與公告第289994號專利案的組合
      不具證據力，意即被告及原決定機關的比對基準是逕自將
      系爭案與引證案1之扳手本體的全部內容進行比對，然後
      將系爭案與公告第289994號專利案之扳手本體進行比對後
      ，再據為引證案1與公告第289994 號專利案的組合不具證
      據力，此等處分與決定理由不僅違反專利審查基準「准予
      將二件或二件以上不同文獻之部分內容相互組合」之判斷
      準則，亦有審查方向上的偏差。
  3.依「專利審查基準」對於新型進步性之釋示，系爭案第1
      、2、3、4、5、10、11、13請求項確實有違核准當時專利
      法第98條第2項之規定：
    依比較圖（即系爭案與引證案1之比較圖），系爭案申請
      專利範圍第1項所界定之「棘輪工具」與引證案1同屬於棘
      輪扳手之技術領域，系爭案第1項獨立項所載之扳手本體
      （10）的頭部（11）、柄部（12 ）、第一容置部（13）
      、第二容置部（14）、第三容置部（15）及連接部位（16
      ），實際上等同於引證案1之本體（10）的頭部、柄部、
      套孔（12）、階級孔（16）、穿孔（15）及連接部位，至
      於系爭案第1項獨立請求項所載之換向開關（50）、頂掣
      裝置（60）、卡掣件（40）、棘動件（20）則等同於引證
      案1之卡制裝置30的連動塊33、卡制裝置30的定位塊31的
      凸柱312與彈簧32、定位塊31的單向棘齒313、驅動塊20，
      縱或兩案組成構件於構形上有些微差異，惟此等差異乃熟
      習棘輪扳手此項技術者所能輕易完成且未能增進功效者，
      引證案1應可證明系爭案申請專利範圍第1項不具進步性。
    系爭案申請專利範圍第13項所界定之「棘輪工具之扳手本
      體」與引證案1 、公告第289994號專利案同屬於棘輪扳手
      之技術領域，熟習棘輪扳手之技術者在見到引證1 與公告
      第289994號專利案，當然可以輕易將引證案1 之階級孔（
      16）與公告第289994號專利案之以銑刀旋轉銑製容置空間
      該技術進行組合，進而得到在引證案1 之本體（10）的套
      孔（12）與穿孔（15）之間以銑刀銑製出弧形連通孔，同
      時保留連接部位該結構體，也就是引證案1 與系爭案申請
      專利範圍第13項所請求之扳手本體相同的扳手本體結構，
      則前述證據之組合應可證明系爭案申請專利範圍第13項不
      具進步性。
    至於系爭案申請專利範圍第2、3、4、5、10、11項分別為
      第1項的直接或間接附屬項，配合參閱原證3號比較圖、原
      證4號比較圖（即系爭案與引證案2之比較圖），誠如原告
      於舉發理由書第7點所詳載，因為引證案1可以證明系爭案
      申請專利範圍第1項不具進步性，加上系爭案申請專利範
      圍第2、3、10、11項所進一步請求的技術特徵已分別見於
      引證案1，第4、5、11項所進一步請求的技術特徵已分別
      見於引證案2，則系爭案申請專利範圍第2、3、4、5、10
      、11項亦不具進步性。
    4.被告及原決定機關未依引證案3圖式所揭示之技術，認定
      系爭案具有新穎性，亦理應有未依專利法及「專利審查基
      準」審查之違法：
    被告於89年10月出版「專利審查基準」第2-2-15頁明釋「
      先申請並經核准專利之發明案或新型案所記載之技術」，
      應就該先申請案之說明或圖式所記載之事項來認定。其認
      定可參酌該先申請案申請當時之既有技術，如參酌該先申
      請案申請當時之既有技術而可導出之事項，亦可作為「先
      申請並經核准專利之發明案或新型案所記載之技術」之認
      定基礎。換言之，新型申請案縱於圖例構形上略異於先申
      請已核准之發明案或新型案，惟其略異者如為參酌該發明
      案或新型案申請當時之既有技術所可導出者，亦有違專利
      法第98條第1項第2款之規定。
    原決定機關在針對系爭案申請專利範圍第13項與引證案3
      進行比較時，是以「引證案3座孔（21）後方凹設軸孔（
      24），兩側周位置斜向設有連通座孔之二套孔（25），軸
      孔後方設扇形凹部（28），與系爭案申請專利範圍第一、
      三容置部（13、15）間設有第二容置部（14）等相較，兩
      者構造不同」為由，審認系爭案第13項獨立請求項與引證
      案3之結構特徵不同。又由該比較圖清楚可知，引證案3之
      圖式確實已明顯記載扳手本體（20）的頭部設有一座孔（
      21），柄部設有一軸孔（24），該座孔（21）與該軸孔（
      24）之間設有一弧形連通孔部，頭部與柄部之間形成一連
      接部位該等技術，原決定機關未依引證案3圖式所揭示之
      技術與系爭案進行比對之審查理由，確實違反「先申請案
      所記載之技術，應就該先申請案之說明或圖式所記載之事
      項來認定」之判斷準則。
    5.系爭案有13請求項，第1、13項為獨立項，第13項範圍最
      廣。引證案有3，引證1、2、3可證明請求項13不具新穎性
      。引證1或引證2，可證明請求項13、請求項l不具進步性
      。引證1引證2，各自或相結合，可證明系爭案請求項2、3
      、4、5、10、11不具進步性：
    系爭案請求項13，揭露一扳手主體：(1)由簡報資料第l頁
      可知道，只是有3個容置部，第l容置部設於頭部，第3容
      置部設於柄部，之間有弧形的第2容置部。第2容置部分別
      與第l、第3容置部相連。僅此而已。(2)且依解釋，第2、
      第3容置部包括全鏤空，亦包括半鏤空。容置孔的製造方
      法並未限制，可以是銑製，亦可以是非銑製。(3)系爭案說
      明書第6頁已揭示「公告第289994號新型專利」、「其扳
      手本體之頭部具有四個容置空間，第一至第三容置空間可
      以銑刀旋轉銑製，其相當容易銑製‧‧‧」，顯示系爭案
      第13項區別於習知技術的特徵，只是：有「連接部位」、
      無「第四容置部」。
    系爭案請求項13與引證案比對：(1)引證3之扳手本體（其
      第3圖），亦顯示座孔、弧形連通口部、軸孔，分別相等
      於第l、第2與第3容置部。可證系爭案請求項13應擬制喪
      失新穎性。(2)引證l之扳手本體（其第1圖），亦有套孔、
      階級孔、穿孔，分別揭示第l、第2與第3容置部，只有第2
      容置部是否「弧形」有所區別，但此部分已被「公告第28
      9994號新型專利」揭露。二者可以輕易結合完成，而無新
      功效之增進，故系爭案請求項13亦無進步性。
    系爭案請求項1，是把扳手本體也就是第13項的內容，加
      上「換向開關」、「頂掣裝置」、「卡掣件」與「棘動件
      」等4個元件，但不要求第二容置空間是「弧形」。這四
      個元件其實都是棘動扳手的習知技術。方可由引證l揭露
      而喪失進步性。
    原訴願決定更將系爭案未揭示的技術特徵，來比較引證案
      ，違反89年專利審查基準第2-2-16至2-2-19頁之規定：「
      在判斷一新型之進步性時，應以申請專利範圍各項請求項
      所載新型為判斷依據」。(1)關於請求項13：原訴願決定書
      第7頁：以「引證案1階級孔（16）並無法由銑刀旋轉銑製
      」為由，認定結構特徵不同。(2)關於請求項1：(甲)原訴願
      決定書第6頁：「引證案l頭部須設成型孔（17）而使階級
      孔（16）由本體（10）側端鑽孔形成，本體（10）鍛造成
      型時形成貫穿本體頂底兩側面之概呈三角形之穿孔（15）
      系爭案申請專利範圍第l項其扳手本體（10）結構強度較
      佳，加工簡易，有功效增進」已不當將「第3容置部15呈
      盲孔」、「各容置部以銑刀銑製而成」列為比對要件。
  (二)被告主張之理由：
    1.原告主張稱系爭案第1項獨立項並未記載1.扳手本體（10
      ）之第三容置部（15）是呈盲孔或貫孔，2.扳手本體（10
      ）之容置部（13、14、15）是以銑刀銑製，3.換向開關
      （50）、頂掣裝置（60）、卡掣件（40）及棘動件（20）
      之細部組成，原決定未對系爭案第1項獨立項之換向開關
      （50）、頂掣裝置（60）、卡掣件（40）與引證案1（第
      00000000號專利案）卡制裝置（30）等同構件進行比較，
      有理由不完備之違法，且原決定將系爭案第三容置部（15
      ）呈盲孔，各容置部以銑刀銑製與引證案1鑽孔成型，三
      角形之穿孔（15）列為比對條件，有未依「專利審查基準
      」審查之違法云云。查系爭案申請專利範圍第1項「‧‧
      ‧換向開關（50）係置入扳手本體（10）之第三容置部（
      15）內並可相對柄部（12）旋轉定位；頂掣裝置（60 ）
      係置入換向開關（50）內卡合，並可隨換向開關（50）旋
      轉定位」等和引證案1連動塊（33）以結合孔（331）固接
      在定位塊（31）凸柱（312）末端，換向操作時拉動連動
      塊（33）使單向棘齒（313）脫離卡齒（22）以階級孔（
      16）軸線為轉動中心轉動等相較，兩者技術手段不同，舉
      發審定書由（四）、（八）及原決定書就引證案1結構之
      說明與審定，難謂有未依「專利審查基準」之違法。
    2.原告稱系爭案第13項獨立項並未將1.第三容置部（15）是
      呈盲孔或貫孔，2.容置部（13、14、15）是以銑刀銑製而
      成載入列為限制條件，原決定機關在針對範圍第13項與引
      證案1加上公告第289994號組合進行比對時違反「准予將
      二件或二件以上不同文獻部分內容相互組合」之判斷準則
      ，且「引證1階級孔（16）並無法由銑刀旋轉銑製」之決
      定違反「專利審查基準」云云。查第289994號專利案「‧
      ‧‧第四容置空間呈不規則形狀‧‧‧第一至第四容置空
      間呈連續開放狀‧‧‧頭部‧‧‧結構相當弱‧‧‧需要
      蓋板」，引證1利用本體側端成型孔（17）鑽製階級孔（
      16）之大小徑端（161）、（162）；系爭案申請專利範圍
      第13項第二容置部（14）為弧形並無法由引證1之階級孔
      （16）和第289994號專利案第一至第三容置空間由銑刀旋
      轉銑製組合而得，系爭案範圍第13項第二容置部（14）為
      弧形，不需另外加工打通第二容置部（14）與第三容置1
      （15），整體構造簡單，製造容易，具進步性。（決定書
      事實陳述「引證1階級孔（16）並無法由銑刀旋轉銑製」
      並無違誤）。
    3.原告稱系爭案第1、2、3、4、5、10、11、13項有違專利
      法第98條第2項之規定云云。查引證案1（及其說明書所述
      第289994號專利案）並無法證明系爭案申請專利範圍第1
      、13項獨立項不具進步性，申請專利範圍2 、3 、4 、5
      、10、11等附屬項為第1 項獨立項特徵之再加限縮，自具
      進步性。
    4.原告稱引證案3圖式揭露扳手本體（20）的頭部設有一座
      孔（21），柄部有一軸孔（24），座孔（21）與軸孔（24
      ）之間設有一弧形連通孔部，頭部與柄部之間形成一連接
      部位，被告及決定機關未依引證案3圖式所揭示之技術認
      定系爭案具新穎性，有未依專利法及「專利審查基準」之
      違法云云。查系爭案申請專利範圍第13項第一、三容置部
      （13）（15）間設有弧形之第二容置部（14）等和引證案
      3座孔（21）後方凹設軸孔（24），兩側周位置斜向設有
      連通座孔（21）之二套孔（25），軸孔（24）後方設扇形
      凹部（28）等相較，兩者構造不同，引證案3尚難證明系
      爭案申請專利範圍第13項不具新穎性。
    理  由
一、按凡對物品之形狀、構造或裝置之創作或改良，而可供產業
    上利用者，得依法申請取得新型專利，固為系爭案核准時專
    利法（83年1 月21日修正公布）第97條暨第98條第1 項前段
    所明定。惟新型於「申請前已見於刊物或已公開使用者」、
    「有相同之發明或新型申請在先並經核准專利者。」、「新
    型係運用申請前既有之技術或知識，而為熟習該項技術者所
    能輕易完成且未能增進功效時」，仍不得依法申請取得新型
    專利，復為同法第98條第1 項第1 、2 款及第2 項所明定。
    而對於獲准專利權之新型，任何人認有違反前揭專利法第97
    條至第99條規定者，依法得附具證據，向專利專責機關舉發
    之。從而，系爭案有無違反前揭專利法之情事而應撤銷其新
    型專利權，依法應由舉發人附具證據證明之，倘其證據不足
    以證明系爭案有違專利法之規定，自應為舉發不成立之處分
    。
二、本件系爭第00000000號「棘動工具（一）」新型專利案經被
    告准予於92年5月27日更正後之申請專利範圍為：
  1.一種棘動工具 (一)，其主要包括有: 一扳手本體，該扳手
    本體其一端設有一頭部，另一端則形成有一柄部，其中頭部
    內形成一第一容置部，而柄部則設有第三容置部，於第一、
    三容置部問則設有第二容置部，其中第二容置部與第三容置
    部之間形成一連接部位，該連接部位係使柄部及頭部並非全
    部鏤空相連; 一換向開關係置入扳手本體之第三容置部內並
    可相對柄部旋轉定位;一頂掣裝置係置入換向開關內卡合，
    並可隨換向開關旋轉定位;一卡掣件其一側設有齒部，其係
    置入扳手本體之第二容置部內，且頂掣裝置係與其不具齒部
    之一側結合在一起，並可由頂掣裝置帶動於第二容置部內移
    動; 一棘動件係呈圓柱形狀者，其外圍環設有齒部，其係置
    入頭部之第一容置部固定，並可相對頭部作旋轉，其中其上
    齒部係與卡掣件上之齒部呈貼合狀態。
  2.如專利範圍第1項所述之棘動工具 (一)，其中棘動件與扳手
    本體之頭部之結合可以一鎖固件加以樞固，且使得棘動件可
    相對頭部作旋轉。
  3.如專利範圍第2項所述之棘動工具 (一)，其中可於頭部之內
    壁面設一凹環槽，而棘動件之齒部底緣亦相對設置一凹環槽
    ，俟棘動件置入頭部內時，鎖固件得置入兩凹環槽問，使得
    棘動件能與頭部結合旋轉。
  4.如專利範圍第l項所述之棘動工具 (一)，其中換向開關其係
    由扳動件及帶動部組合而成，其中扳動件可供手部扳動，使
    其以帶動部為中心作旋轉。
  5.如專利範圍第1頂所述之棘動工具 (一)，其中掣裝置可為一
    彈性構件及頂掣件合而成。
  6.如專利範圍第5項所述之棘動工具 (一)，其中頂掣件可成長
    條狀者，而彈性構件可為一長條狀之彈簧。
  7.如專利範圍第4項所述之棘動工具 (一)，其中於帶動部之壁
    面上設一容置孔，以供容置頂掣裝置。
  8.如專利範圍第6項所述之棘動工具 (一)，其中彈性構件之一
    端可設一底部，用以承接頂掣件之一端，而彈性構件之另一
    端則可設一扣部，用以抵住帶動部之容置孔外壁面。
  9.如專利範圍第1項所述之棘動工具 (一)，其中於卡掣件上相
    對於齒部之另一側設有一長凹槽，以供卡掣件伸入其內帶動
    卡掣件於第二容置部內作移動。
 10.如專利範圍第1項所述之棘動工具 (一)，其中於棘動件內上
    可形成一穿透之旋動部位。
 11.如專利範圍第1 項所述之棘動工具( 一) ，其中棘動件可設
    成一端具有一凸出之旋動部。
 12.如專利範圍第5項所述之棘動工具 (一)，其中於頂掣件內部
    可設一容置孔，而彈性構件可置於該容置孔內，藉以對頂掣
    件產生一推力者。
 13.一種棘動工具之扳手本體，該扳手本體其一端設有一頭部，
    另一端則形成有一柄部，其中頭部內形成第一容置部，而柄
    部設有第三容置部，於第一、三容置部間則設有弧形之第二
    容置部，其中第二容置部與第三容置部之間形成一連接部位
    ，不需另外加工打通第二容置部及第三容置部，該連接部位
    係使柄部及頭部並非全部鏤空相連，可增加頭部與柄部間之
    結構強度。
三、原告所提舉發證據1為系爭案公告及說明書；證據2為88年2
    月21日公告第00000000號「扳手改良結構」新型專利案（即
    引證案1）；證據3之1、2為系爭案與引證案1之比較圖、構
    件比較表；證據4為西元1999年10月12日公告之美國第0000
    000號專利案（即引證案1之美國對應專利案）；證據5及5之
    1為西元1993年1月12日公告之美國第0000000號專利案（即
    引證案2）及其部分中譯文；證據6之1、2為系爭案與引證案
    2之比較圖及構件比較表；證據7為88年8月4日申請、89 年5
    月21日公告第00000000號「雙向棘輪式扳手構造」專利案（
    即引證案3）；證據8為系爭案與引證案3之比較圖；證據9為
    專利審查基準封面、第2-2-5及2-2-15頁。另公告第289994
    號「棘輪扳手之正逆轉切換結構」新型專利則為系爭案說明
    書引用為附件一之習知技術。
四、經查：
(一)、系爭案申請專利範圍第1項「‧‧‧換向開關（50）係置入
    扳手本體（10）之第三容置部（15）內並可相對柄部（12）
    旋轉定位；頂掣裝置（60）係置入換向開關（50）內卡合，
    並可隨換向開關（50）旋轉定位」等，和引證案1連動塊（
    33）以結合孔（331）固接在定位塊（31）凸柱（312）末端
    ，換向操作時拉動連動塊（33）使單向棘齒（313）脫離卡
    齒（22）以階級孔（16）軸線為轉動中心轉動；引證2之扳
    手（10）底面（14）設阻擋單元（17），頭部（12）設第一
    、二容置部孔（18）（19），盲孔（24）及第一、二孔部（
    20）（21），彈簧及鋼珠設置於盲孔（24）等相較，系爭案
    申請專利範圍第1項與引證案1、2之構造及技術手段不同，
    亦無法由引證案1、2輕易思及轉換而得。且引證案1頭部須
    設成型孔 (17）而使階級孔由本体側端鑽孔形成，本体鍛造
    成型時形成貫穿本体頂底兩側面之概呈三角形之穿孔，系爭
    案申請專利範圍第1項其扳手本体結構強度較佳，加工簡易
    ，有功效增進。故引證1、2單獨均無法證明系爭案申請專利
    範圍第1項不具新穎性及進步性，引證1、2組合亦無法證明
    系爭案申請專利範圍第1 項不具進步性。舉發審定書理由（
    四）、（八）及原決定書就引證案1 結構之說明與審定，難
    謂有未依「專利審查基準」之違法。
(二)、系爭案申請專利範圍第2 、3 、4 、5 、10、11項附屬項特
    徵為其第1 項獨立項特徵之再限縮，引證案1 或2 無法證明
    系爭案第1 項獨立項不具新穎性及進步性，自亦無法證明系
    爭案申請專利範圍第2 、3 、4 、5 、10、11項附屬項不具
    新穎性及進步性。
(三)、第289994號專利案「‧‧‧第四容置空間呈不規則形狀‧‧
    ‧第一至第四容置空間呈連續開放狀‧‧‧頭部‧‧‧結構
    相當弱‧‧‧需要蓋板」，引證1利用本體側端成型孔（17
    ）鑽製階級孔（16）之大小徑端（161）、（162），加工成
    型較複雜，且扳手之頭部設置一成型孔亦使其強度減低；系
    爭案申請專利範圍第13項第二容置部（14）為弧形，不需另
    外加工打通第二容置部（14）與第三容置部（15），整體構
    造簡單，製造容易。而第289994號專利案之第一至第四容置
    空間由銑刀銑製呈連續開放狀，上需要蓋板，而引證1 利用
    本體側端成型孔鑽製階級孔之大小徑端，二者之結構及技術
    特徵不同，並無法由引證1 之階級孔（16）和第289994號專
    利案第一至第三容置空間由銑刀旋轉銑製組合而得，系爭案
    範圍第13項第二容置部（14）為弧形，不需另外加工打通第
    二容置部（14）與第三容置部（15），整體構造簡單，製造
    容易。故結合引證1 之階級孔（16）和第289994號專利案無
    法證明系爭案申請專利範圍第13項不具進步性。
(四)、引證3係於89年5月21日公告，在系爭案申請日89年2月3日之
    後，不得以之比對系爭案之進步性，僅能以之比對系爭案之
    新穎性。查引證3座孔 (21）後方凹設軸孔 (24），兩側周
    位置斜向設有連通座孔之二套孔 (25），軸孔後方設扇形凹
    部 (28）與系爭案申請專利範圍第13項第一、三容置部間設
    有第二容置部等相較，兩者構造不同，引證3尚難證明系爭
    案申請專利範圍第13項不具新穎性。
(五)、原告於訴願理由及本院審理中對原處分審認單獨以引證案
    1無法證明系爭案申請專利範圍第13項不具新穎性或進步性
    ，及引證案2未能證明系爭案申請專利範圍第13項不具新穎
    性及進步性，並未爭執，此部分毋庸再予贅述。
(六)、原告雖稱系爭案申請專利範圍獨立項並未記載限制條件：1.
    扳手本體之第三容置部呈盲孔或貫孔，2.扳手本體之第一容
    置部與第三容置部及第二容置部是以銑刀銑製而成，3.換向
    開關、頂掣裝置、卡掣件及棘動件之細部組成，被告卻列為
    比對條件，違反專利法及專利審查基準云云。惟查本件核準
    審定時之專利法（83年修正公布）第103 條第2 項規定：「
    新型專利權範圍以說明書所載之申請專利範圍為準。必要時
    ，得審酌說明書及圖式。」系爭案於說明書第7 頁之創作說
    明中已說明「第一、二、三容置部皆設成圓形或弧形狀者，
    以利製程上可以銑刀銑製即可」，並於創作詳細說明及以第
    1 至9 圖圖式說明第一、二、三容置部及換向開關、頂掣裝
    置、卡掣件及棘動件等之構造組成，被告乃審酌系爭案創作
    說明及圖式而與引證案比對，揆之上揭法條規定，並無不合
    。原告所述委無足採。
五、綜上所述，被告認系爭案並未違反其核准時專利法第98條第
    1 項第1 、2 款及第2 項之規定，而為舉發不成立之處分，
    於法並無不合。訴願決定予以維持，亦無違誤。原告主張前
    詞，請求撤銷訴願決定及原處分，並命被告作成舉發成立撤
    銷專利權之處分，為無理由，應予駁回。
六、本件事證已臻明確，兩造其餘主張陳述核不影響判決結果，
    茲不予一一論述，附此敘明。
據上論結，本件原告之訴為無理由，爰依行政訴訟法第98條第1
項前段，判決如主文。
中    華    民    國    96     年    11     月   22   日
                        第四庭審判長法  官 陳國成
                                    法  官 李玉卿
                                   法  官 陳忠行
上為正本係照原本作成。
如不服本判決，應於送達後20日內，向本院提出上訴狀並表明上
訴理由，如於本判決宣示後送達前提起上訴者，應於判決送達後
20日內補提上訴理由書（須按他造人數附繕本）。
中　　華　　民　　國　　96　　 年　　11　 　月   22   日
 　　  　　　　　　　    　         書記官  陳又慈
